【裁判字號】    90,訴,359
【裁判日期】    900809
【裁判案由】    遺產稅
【裁判全文】
臺中高等行政法院判決                                九十年度訴字第三五九號
                              .
    原      告  甲○○
                乙○○
    法定代理人  賴銘德
                林靜霞
    原      告  丙○○
    法定代理人  賴銘國
                施映如
    原      告  丁○○
                戊○○
    法定代理人  許寶金
    原      告  己○○
                庚○○
    法定代理人  邱進福
                賴淑惠
    原      告  辛○○
                壬○○
    代  表  人  癸○○
    訴訟代理人  子○○
                丑○○
右當事人間因遺產稅事件，原告不服財政部中華民國八十九年十二月十八日台財訴第
0000000000號訴願決定，提起行政訴訟，本院判決如左︰
    主  文
原告之訴駁回。
訴訟費用由原告負擔。
    事  實
壹、事實概要：被繼承人賴培堯於民國（下同）八十五年十月七日死亡，原告於八十
    五年十二月十八日依法申報遺產稅，經被告核定遺產總額為新台幣（以下同）一
    ○四、七○六、八七九元，淨額六三、八五九、二二九元，應納稅額二○、六五
    ○、七八三元，原告於八十八年十月二十日及八十八年十一月四日申請以被繼承
    人賴培堯所遺留坐落台中市○區○○段三三之二三地號等五筆土地抵繳該遺產稅
    ，經被告所屬台中市分局分別於八十八年十月二十九日中區國稅中市徵字第八八
    ○○三七五九八號及八十八年十一月十一日中區國稅中市徵字第八八○○三九五
    三七號函復否准所請，原告不服提起訴願，亦遭訴願決定駁回，遂提起本件行政
    訴訟。
貳、兩造之陳述及爭點：
一、原告部分：
  (一)聲明：求為判決：
    (1)請求撤銷被告財政部台灣省中區國稅局台中市分局所為拒絕原告申請之民國（
      下同）八十八年十月二十九日中區國稅中市徵第八八○○三七五九八號函及八
      十八年十一月十一日中區國稅中市徵第八八○○三九五三七號函行政處分，暨
      財政部八十九年十二月十八日台財訴第0000000000號訴願決定。
    (2)右撤銷部分，請求判命被告機關應依原告之申請准予以土地（都市○○道路用
      地）抵繳原告應繳納之遺產稅。
    (3)訴訟費用由被告負擔。
  (二)陳述：
    (1)按「行政行為應受法律及一般法律原則之拘束。」、「行政行為之內容，非有
      正當理由，不得為差別待遇。」、「行政行為，應以誠實信用之方法為之，並
      應保護人民正當合理之信賴。」行政程序法第四條、第六條及第八條定有明文
      。而核各該條文所揭櫫之一般法律原則有平等原則、誠信原則及信賴保護原則
      ，此等一般法律原則於行政程序法施行前即為學者及實務之通說（參司法院大
      法官會議釋字第５０８、４９９、４７２、３６２號解釋、行政法院五十二年
      判字第三四五號判例等），即各行政機關為行政行為時均應受各該原則之拘束
      。次按行政法規公布施行後，制定或發布法規之機關依法定程序予以修改或廢
      止時，應兼顧規範對象信賴利益之保護。其因公益之必要廢止法規或修改內容
      ，致人民客觀上具體表現其因信賴而生之實體法上利益受損害，應採取合理之
      補救措施，或訂定過渡期間之條款，俾減輕損害，方符憲法保障人民權利之意
      旨：：人民因信賴於法規廢止或修改前依強制規定而取得之實體法上地位有受
      不利之影響時，自亦應同受保護。（參司法院大法官會議釋字第５２９號解釋
      理由書）。再按「財政部依本法或稅法所發布之解釋函令，對於據以申請之案
      件發生效力，但有利於納稅義務人者，對於尚未核課確定之案件適用之。」稅
      捐稽徵法第一條之一定有明文、「因行政法規之適用採實體從舊、程序從新之
      原則，以免因納稅義務人申報之先後或不同案件核定時程長短之差異，而有不
      同之結果，本院七十二年度判字第一六五一號判例可參照。」前行政法院（改
      制後為最高行政法院）著有八十六年度判字第四一一號判決可稽。
    (2)本件被告並無不能於遺產及贈與稅法第二十九條所定期間及依前揭規定核准延
      長之期間內，繕發納稅通知書（含補稅通知書）及處分書，通知原告繳納遺產
      稅及罰鍰之事由，竟違反前揭規定，未於法定期間內決定應納稅額，繕發納稅
      通知書，通知原告繳納遺產稅，顯已嚴重影響原告之權利：
      按「稽徵機關應於接到遺產稅或贈與稅申報書表之日起二個月內，辦理調查
        及估價，決定應納稅額，繕發納稅通知書，通知納稅義務人繳納；其有特殊
        情形不能在二個月內辦竣者，應於限期內呈准上級主管機關核准延期。」遺
        產及贈與稅法第二十九條定有明文，而所謂「應於限期內呈准上級主管機關
        核准延期」，係指稽徵機關應於該條所定二個月之期限內發函呈准，且上級
        主管機關應於該條所定二個月之期限內為核准之行政處分。次按「稅捐稽徵
        機關依本法第五十條之二規定為罰鍰處分時，應填具罰鍰處分書及罰鍰繳款
        書送達受處分人；如經核定補繳稅捐時，應連同稅額繳款書送達之，其罰鍰
        及稅額之限繳日期並應一致。」稅捐稽徵法施行細則第十五條定有明文，所
        謂「如經核定補繳稅捐時，應連同稅額繳款書送達之，其罰鍰及稅額之限繳
        日期並應一致」，係指罰鍰處分書及罰鍰繳款書應與核定補繳之稅額繳款書
        同時送達，且罰鍰及稅額之限繳日期並應一致。非指納稅義務人依法申報並
        經主管機關核定之本稅（即非經核定補繳部分）稅額繳款書，應與罰鍰處分
        書及罰鍰繳款書同時送達，且本稅稅額及罰鍰之限繳日期並應一致。
      再按「除本法有規定者外，民事訴訟法第二百七十七條之規定於本節准用之
        。」、「當事人主張有利於己之事實者，就其事實有舉證之責任。但法律別
        有規定，或依其情形顯失公平者，不在此限。」行政訴訟法第一三六條及民
        事訴訟法第二七七條定有明文，即行政訴訟之當事人主張有利於己之事實者
        ，原則上應就其事實有舉證之責任。
    (3)被告主張因原告漏未報部分遺產，被告需審查原告是否需課處罰鍰處分，故遲
      至八十八年十月二日以中區國稅法字第八八○○五三一一三號函之被告機關所
      屬台中市分局，免課原告短漏報遺產稅之責任，並通知台中市分局發單補徵遺
      產稅本稅部分。惟查：被告於八十六年十二月十三日完成遺產稅核定通知書時
      ，即已查得原告等人有漏報遺產稅之情事，並已算得短漏遺產稅額為新臺幣六
      十萬五千三百六十三元，則被告應即繕發原告依法申報部分之遺產稅核定通知
      書及繳款書予原告為是。被告並應依法迅予核定原告之漏報遺產稅是否應課處
      罰鍰，如需課處罰鍰，被告亦應依稅捐稽徵法施行細則第十五條規定迅予填具
      罰鍰處分書及罰鍰繳款書，並連同原告應補繳稅額繳款書一併送達原告為是。
      惟被告於審核原告等人應否處以罰鍰處分時，並無不能即時於法定期間及依遺
      產及贈與稅法第二十九條規定核准延長之期間內依法行政之不可抗力事故發生
      ，且被告最後所為免課原告過失責任之行政處分，亦係援用財政部於八十年十
      月十三日即已作成之台財稅第八○一二六一五九○號函，足證被告於核定本件
      遺產稅事件時，係無故遲延作成行政處分之時間，顯然違反遺產及贈與稅法第
      二十九條規定、信賴保護原則，並嚴重影響原告等人之權利。
    (4)被告主張其已依法報請財政部核准延期核定即通知原告等人繳納遺產稅云云，
      並舉財政部函令為憑。惟查：
      查本件被告於八十五年十二月十八日收受原告遺產稅申報書，依前揭規定被
        告應於八十六年二月十八日前決定應納稅額，繕發納稅通知書，通知原告繳
        納遺產稅，如有特殊情形不能在二個月內辦竣者，被告應於八十六年二月十
        八日前發函呈准上級主管機關即財政部核准延期。惟查本件被告並未舉證證
        明其已依前揭規定，於八十六年二月十八日前發函呈准財政部核准被告延期
        至八十六年四月十八日核定暨通知繳納本件遺產稅，此觀諸被告所提遺產稅
        課稅資料暨調查報告卷附遺產稅、贈與稅應辦清單及財政部函即明，且本件
        並無免除被告舉證之規定，則被告逾遺產及贈與稅法第二十九條所定期間，
        始予核定暨通知原告繳納本件遺產稅，顯然違反前揭規定及信賴保護原則（
        即原告對被告機關依法行政之信賴），而嚴重影響原告之權利。
      退步言之，縱認被告依前揭規於八十六年二月十八日前，發函呈准並獲財政
        部核准被告延期至八十六年四月十八日核定暨通知繳納本件遺產稅（事實上
        被告並無法證明其已於法定期限內發函呈准並獲財政部核准被告延期核定暨
        通知繳納本件遺產稅，已如前述），惟被告亦未依前揭規定於八十六年四月
        十八日前呈准財政部核准被告延期至八十六年六月十八日核定暨通知繳納本
        件遺產稅。再者，依財政部年８月日台財稅第八六○五二四二三六號函
        及年月日台財稅第八六○七三二七七七號函所載，被告依法應於八十
        六年十月十八日前依前揭定呈准財政部核准被告機關延期核定暨通知繳納本
        件遺產稅，被告竟於八十六年十一月十八日始以中區國稅二字第八六○○六
        七四五三號函呈准財政部核准延期，顯已違反遺產及贈與稅法第二十九條規
        定及信賴保護原則（即原告對被告機關依法行政之信賴），並嚴重影響原告
        等人之權利。
    (5)被告之原行政處分違反平等原則、誠信原則及信賴保護原則，且侵害原告之權
      利，應予撤銷，並請鈞院同時命被告另為准予依原告以土地抵繳遺產稅之申請
      之行政處分：
      按「被繼承人之遺產除動產、不動產外，尚有各類存款合計金額超過核定應
        納遺產稅額，而納稅義務人申請以遺產中之都市○○道路用地抵繳稅款者，
        依遺產及贈與稅施行細則第四十四條規定，應准予受理。」財政部著有七十
        二年十一月八日台財稅第三七九三九號函釋。惟財政部此一函釋經財政部八
        十七年七月二十二日台財稅第八七一九五一六九一號函釋停止適用在案，即
        自七十二年十一月十日起至八十七年七月二十五日止所發生繳納遺產稅事件
        ，參諸前揭平等原則、誠信原則及信賴保護原則及最高行政法院之判決，應
        有財政部七十二年十一月八日台財稅第三七九三九號函釋之適用，此亦為財
        政部八十七年七月二十二日台財稅第八七一九五一六九一號函之真意所在。
      查本件被繼承人賴培堯於財政部七十二年十一月八日台財稅第三七九三九號
        函釋有效期間之八十五年十月七日死亡，是日即發生遺產繼承及繳納遺產稅
        事件，依前揭平等原則、信賴保護原則及最高行政法院八十六年度判字第四
        一一號判決要旨等，原告既依遺產及贈與稅法第二十三條第一項規定於同年
        十二月十八日申報遺產稅，即有財政部七十二年十一月八日台財第三七九三
        九號函釋之適用，不應因可歸責於被告之事由，致逾遺產及贈與稅法第二十
        九條規定之期間繕發納稅通知書予原告（已詳如前述）而有所不同。況且要
        誠實之納稅義務人即原告無端承擔被告違法行政行為之後果，對於原告顯非
        公平，被告主張本件原告申請以土地抵繳遺產稅時，財政部七十二年十一月
        八日台財稅第三七九三九號函已停止適用，而駁回原告之申請，顯係要原告
        無端承擔被告之違法行政處分之結果，應非適法更非事理之平。
      次查被告於鈞院九十年五月二十二日準備程序期日陳稱前揭財政部七十二年
        十一月八日台財稅第三七九三九號函釋違憲（請參酌當日錄音帶），惟原告
        遍查司法院大法官會議解釋文，司法院大法官會議並無宣告該函釋違憲，故
        被告所稱該函釋違憲云云，顯非可採。又被告所轄東山稽徵所八十八年十月
        二十二日中區國稅東山徵第八八○○一四○三九號函准予納稅義務人以土地
        實物一次抵繳遺產稅之情況與本案類似，然被告准予該申請卻駁回原告之申
        請，被告所為之原處分顯然與平等原則、誠信原則及信賴保護原則有違，且
        侵害原告之權利或法律上之利益，應予撤銷。而訴願機關不查，仍為駁回訴
        願之決定，應予一併撤銷之。鈞院並應同時命被告另為准予依原告以土地抵
        繳遺產稅之申請之行政處分，以維原告權益。
    (6)綜上所述，本件原告申請以土地（都市○○道路用地）一次抵繳遺產稅事件，
      既有財政部七十二年十一月十八日台財稅第三七九三九號函釋之適用，又被告
      所為核定暨繕發納稅通知書，通知原告等人繳納遺產稅之行政處分，係違反遺
      產及贈與稅法第二十九條之規定及信賴保護原則，則被告所為駁回原告於八十
      八年十月二十日、同年十一月四日申請以土地抵繳遺產稅之行政處分，既係因
      被告前揭所為核定暨繕發納稅通知書，通知原告等人繳納遺產稅之違法行政處
      分所致，是被告所為駁回原告等人申請以土地抵繳遺產稅之行政處分，應予撤
      銷，訴願機關不查，仍為駁回訴願之決定，應予一併撤銷之，鈞院並同時命被
      告應依原告之申請為准予以土地抵繳遺產稅之行政處分。
二、被告部分：
  (一)聲明：求為判決：請駁回原告之訴。
  (二)陳述：
    (1)按「遺產稅或贈與稅應納稅額在三十萬元以上，納稅義務人確有困難，不能一
      次繳納現金時，：：並准以課徵標的物或其他易於變價或保管之實物一次抵繳
      。」為行為時遺產及贈與稅法第三十條第二項所明定。次按「一、遺產稅納稅
      義務人依遺產及贈與稅法施行細則第四十四條規定，以遺產中依都市計畫法第
      五十條之一免徵遺產稅之公共設施保留地抵繳遺產稅，稽徵機關應依遺產及贈
      與稅法第三十條規定，審核應納稅額是否在三十萬元以上及納稅義務人是否確
      有困難等要件。二、本部七十二年十一月八日台財稅第三七九三九號函停止適
      用。」、「：：遺產稅或贈與稅本應以現金繳納，必須現金繳納確有困難，始
      得以實物抵繳，此參諸司法院大法官會議釋字第三四三號解釋甚明。上揭條文
      准以實物抵繳之目的，在彌補現金繳納之不足，因此，申請實物抵繳，應以現
      金不足繳稅部為範圍，被繼承人遺留之財產，如包含現金、銀行存款及其他實
      物，而納稅義務人又無法提出其他事證，證明其確無法以該等現金、銀行存款
      繳納時，應就現金及銀行存款不足繳稅部分，准以實物抵繳。」分別為財政部
      八十七年七月十五日台財稅第八七一九五一六九一號函及八十九年七月十五日
      台財稅第0000000000所明釋。
    (2)本案被繼承人賴培堯於八十五年十月七日死亡，原告於八十五年十二月十八日
      依法申報遺產稅，經被告機關核定遺產總額為一○四、七○六、八七九元，淨
      額六三、八五九、二二九元，應納稅額二○、六五○、七八三元，原告於八十
      八年十月二十日及八十八年十一月四日函請以被繼承人所遺留坐落台中市○區
      ○○段三三之二三地號等五筆土地抵繳該遺產稅，經被告機關台中市分局以賴
      培堯遺產中包含有銀行存款及利息合計二○、五一七、四○一元，核與遺產及
      贈與稅法第三十條第二項規定「確有困難」之要件不符，否准所請，原告不服
      循序提起訴願亦遭駁回。
    (3)原告起訴意旨主張本件應依稅捐稽徵法第一條之一規定，適用財政部七十二年
      十一月八日台財稅第三七九三九號函：「被繼承人之遺產除動產、不動產外，
      尚有各類存款合計金額超過核定應納遺產稅額，而納稅義務人申請以遺產之中
      都市○○道路用地抵繳稅款者，依遺產及贈與稅法施行細則第四十四條規定，
      應准予受理。」規定，准予以系爭土地辦理實物抵繳等情。
    (4)本件原告主張應依稅捐稽徵法第一條之一規定，適用財政部七十二年十一月八
      日台財稅第三七九三九號函規定，准予以系爭土地辦理實物抵繳乙節，經查原
      告援引適用之上開財政部釋，業經財政部以八十七年七月十五日台財稅第八七
      一九五一六九一號函釋發布停止適用，是本件原告於八十八年十月二十日申請
      實物抵繳時，因財政部七十二年十一月八日台財稅第三七九三九號函業已停止
      適用，並非二者函釋併存，是無稅捐稽徵法第一條之一規定之適用，而應依遺
      產及贈與稅法第三十條第二項規定及財政部八十七年七月十五日台財稅第八七
      一九五一六九一號函釋辦理實物抵繳；次查依遺產及贈與稅法第三十條第二項
      規定，遺產稅本應以現金繳納，必須現金繳納確有困難時，始得以實物抵繳，
      從而本案被告所屬台中市分局以被繼承人賴培堯遺產中包含有銀行存款及利息
      合計二○、五一七、四○一元，認為原告以現金繳納稅款並無困難，依前揭法
      律及財政部函釋規定，否准其抵繳之申請，並無不合。
    (5)被繼承人賴培堯於八十五年十月七日死亡，原告於八十五年十二月十八日依法
      申報遺產稅，依遺產及贈與稅法第二十九條「稽徵機關應於接到遺產稅或贈與
      稅申報書之日起二個月內，辦理調查及估價，決定應納稅額，繕發納稅通知書
      ，通知納稅義務人繳納；其有特殊情形不能在二個月內辦竣者，應於限期內呈
      准上級主管機關核准延期。」是被告機關初查因本件遺產之調查及估價較費時
      ，無法於二個月內辦竣，報請財政部核准延期，案經財政部八十六年四月九日
      、六月二十五日、八月二十二日及十一月二十六日以台財稅第八六○一八八七
      六號函、八六○三七九七四○號函、八六○五二四二三六號函及八六○七三二
      七七七號函等核准延期辦結。又依稅捐稽徵法第五十條之二規定「依本法或稅
      法規定應處罰鍰者，由主管稽徵機關處分之，不適用稅法處罰程序之有關規定
      。受處分人如有不服，應依行政救濟程序辦理。但在行政救濟程序終結前，免
      依本法第三十九條規定予以強制執行。」，另依稅捐稽徵法施行細則第十五條
      規定「稅捐稽徵機關依本法第五十條之二規定為罰鍰處分時，應填具罰鍰處分
      書及罰鍰繳款書送達受處分人；如經核定補繳稅捐時，應連同稅額繳款書送達
      之，其罰鍰及稅額之限繳日期並應一致。」，是本件遺產稅，被告機關初查於
      八十六年十一月二十日簽結，再經覆核後，於八十六年十二月十三日核定遺產
      總額為一○四、七○六、八七九元，淨額六三、八五九、二二九元，應納稅額
      二○、六五○、七八三元，因被繼承人尚有台中市第二信用合作社、台中市第
      三信用合作社、台中市第五信用合作社存款及利息五三六、二五二元及死亡前
      三年內贈與財產一、○○○、○○○元，繼承人等漏未合併申報，計漏報遺產
      總額一、五三六、二五二元，短漏遺產稅額六○五、三六三元，是被告機關初
      查於八十六年十二月十七日以中區國稅二字第八六○○七三九四八號函通知被
      告所屬台中市分局俟違章處分後再依法開徵。
    (6)次查財政部八十年十月十三日台財稅第八○一二六一五九○號函釋所示「遺產
      稅納稅義務人全部均為未成年之繼承人時，其法定代理人未代為申報遺產稅者
      ，如屬繼承人於申報期限屆滿時均仍尚未成年之情形，准免予移罰。說明二、
      遺產及贈與稅法第四十四條處罰之對象為納稅義務人，法定代理人依同法施行
      細則第二十二條第一項規定，雖應代未成年之納稅義務人申報遺產稅，惟因其
      並非納稅義務人，故若未代為申報，亦無該條罰則之適用。至於未成年之納稅
      義務人，於同法第二十三條所定申報期限屆滿時如仍均尚未成年，則依本部
      台財稅第三六二七六號函釋，無法自為有效之申報，且對其法定代理人復無選
      任、指揮、監督之權，故法定代理人縱然未代為申報，亦不能課該等未成年納
      稅義務人以過失責任，依司法院大法官會議釋字第二七五號解釋，應予免罰。
      」，因本件納稅義務人丙○○等九人雖涉及短漏報被繼承人賴培堯遺產稅，惟
      於申報期限屆滿時，全部繼承人均未成年，經被告審理後，依前揭函釋，免課
      以該等未成年納稅義務人之過失責任，予以免議結案，並於八十八年十月二日
      以中區國稅法字第八八○○五三一一三號函通知被告機關所屬台中市分局發單
      補徵遺產稅二○、六五○、七八三元，繳納期間自八十八年十月十六日至八十
      八年十二月十五日止。
    (7)基上論結：原處分及所為復查、訴願決定並無違誤，請准如訴之聲明判決。
    理  由
一、按「遺產稅或贈與稅應納稅額在三十萬元以上，納稅義務人確有困難，不能一次
    繳納現金時，得於前項規定納稅期限內，向該管稽徵機關申請，分十二期以內繳
    納；每期間隔以不超過二個月為限，並准以課徵標的物或其他易於變價或保管之
    實物一次抵繳。」為行為時遺產及贈與稅法第三十條第二項所明定。又「一、遺
    產稅納稅義務人依遺產及贈與稅法施行細則第四十四條規定，以遺產中依都市計
    畫法第五十條之一免徵遺產稅之公共設施保留地抵繳遺產稅，稽徵機關應依遺產
    及贈與稅法第三十條規定，審核應納稅額是否在三十萬元以上及納稅義務人是否
    確有困難等要件。二、本部七十二年十一月八日台財稅第三七九三九號函停止適
    用。」、「：：：遺產稅或贈與稅本應以現金繳納，必須現金繳納確有困難，始
    得以實物抵繳，此參諸司法院大法官會議釋字第三四三號解釋甚明。上揭條文准
    以實物抵繳之目的，在彌補現金繳納之不足，因此，申請實物抵繳，應以現金不
    足繳稅部分為範圍，被繼承人遺留之財產，如包含現金、銀行存款及其他實物，
    而納稅義務人又無法提出其他事證，證明其確無法以該等現金、銀行存款繳納時
    ，應就現金及銀行存款不足繳稅部分，准以實物抵繳。」亦分別為財政部八十七
    年七月十五日台財稅第八七一九五一六九一號函及八十九年七月十五日台財稅第
    0000000000函釋在案，而上開函釋係財政部就遺產及贈與稅法第三十
    條第二項及大法官會議釋字第三四三號解釋所為本於職權之釋示，核與遺產及贈
    與稅法規定及其施行細則並無抵觸，自可採用。
二、本件原告等為賴培堯之繼承人，而原告之被繼承人賴培堯於八十五年十月七日死
    亡，原告於八十五年十二月十八日依法申報遺產稅，經被告核定遺產總額為一○
    四、七○六、八七九元，淨額六三、八五九、二二九元，應納稅額二○、六五○
    、七八三元，原告於八十八年十月二十日及八十八年十一月四日函請以被繼承人
    所遺留坐落台中市○區○○段三三之二三地號等五筆土地抵繳該遺產稅，經被告
    所屬台中市分局以賴培堯遺產中包含有銀行存款及利息合計二○、五一七、四○
    一元，與遺產及贈與稅法第三十條第二項規定「確有困難」之要件不符，否准所
    請等情，為兩造所不爭執，並有遺產稅申報書、被繼承人賴培堯繼承系統表、戶
    籍謄本、台灣台中地方法院民事庭函、土地登記簿謄本、遺產稅核定報告書、遺
    產稅核定通知書、申請書二份、財政部台灣省中區國稅局台中市分局八十八年十
    月二十九日中區國稅中市徵字第八八○○三七五九八號函及八十八年十一月十一
    日中區國稅中市徵字第八八○○三九五三七號函等件附於原處分卷（見原處分卷
    第二二四頁至第三二一頁），依首揭規定及財政部函釋並無不合。
三、原告雖起訴主張：本件應依稅捐稽徵法第一條之一規定，適用財政部七十二年十
    一月八日台財稅第三七九三九號函：「被繼承人之遺產除動產、不動產外，尚有
    各類存款合計金額超過核定應納遺產稅額，而納稅義務人申請以遺產之中都市○
    ○道路用地抵繳稅款者，依遺產及贈與稅法施行細則第四十四條規定，應准予受
    理。」規定，准予以系爭土地辦理實物抵繳，又被告所為核定暨繕發納稅通知書
    ，通知原告等人繳納遺產稅之行政處分，係違反遺產及贈與稅法第二十九條之規
    定及信賴保護原則，被告所為駁回原告於八十八年十月二十日、同年十一月四日
    申請以土地抵繳遺產稅之行政處分，既係因被告前揭所為核定暨繕發納稅通知書
    ，通知原告等人繳納遺產稅之違法行政處分所致，是被告所為駁回原告等人申請
    以土地抵繳遺產稅之行政處分，應予撤銷云云。然查：
  (一)原告所援引適用之上開財政部七十二年十一月八日台財稅第三七九三九號函釋，
    業經財政部以八十七年七月十五日台財稅第八七一九五一六九一號函釋予以停止
    適用，而本件原告係於八十八年十月二十日及八十八年十一月四日始申請以實物
    抵繳時，該財政部七十二年十一月八日台財稅第三七九三九號函既已停止適用，
    並無稅捐稽徵法第一條之一規定之適用之餘地，因而被告以依遺產及贈與稅法第
    三十條第二項規定及財政部八十七年七月十五日台財稅第八七一九五一六九一號
    函釋辦理，而否准原告以實物抵繳，並無違誤。原告雖稱被繼承人賴培堯於八十
    五年十月七日死亡，繼承人之原告等九人於是日起即繼承被繼承人之一切權利義
    務，原告即依法於八十五年十二月十八日申報遺產稅，經被告於八十六年十月十
    三日製作完成遺產稅核定通知書，核定遺產總額一○四、七○六、八七九元，課
    稅遺產之淨額六三、八五九、二二九元，應納稅額二○、六五○、七八三元，而
    「被繼承人之遺產除動產、不動產外，尚有各類存款合計金額超過核定應納遺產
    稅額，而納稅義務人申請以遺產中之都市○○道路用地抵繳稅款者，依遺產及贈
    與稅施行細則第四十四條規定，應准予受理。」為財政部著有七十二年十一月八
    日台財稅第三七九三九號所函釋在案。雖財政部此一函釋經財政部八十七年七月
    十五日（原告誤為七月二十二日）台財稅第八七一九五一六九一號函釋停止適用
    在案，即自七十二年十一月十日起至八十七年七月二十五日止所發生繳納遺產稅
    事件，仍應有財政部七十二年十一月八日台財稅第三七九三九號函釋之適用，本
    件亦應適用上開函釋，得以實物抵繳云云。然遺產稅本應以現金繳納，必須係現
    金繳納確有困難時，始得申請以實物抵繳，為遺產及贈與稅法第三十條第二項所
    明定（另參照大法官會議釋字第三四三號解釋），因而不論是財政部七十二年十
    一月十日台財稅第三七九三九號函釋或是八十七年七月十五日台財稅第八七一九
    五一六九一號函釋，均應由稽徵機關依遺產及贈與稅法第三十條規定，審核應納
    稅額是否在三十萬元以上及納稅義務人確有困難不能一次繳納現金時為前提要件
    ，若仍有現金足以繳納該遺產稅，則與法律所規定不合，即並非一發生繼承事實
    ，有應繳遺產稅時即得以實物來抵繳，本件原告係於八十八年十月二十日及八十
    八年十一月四日方申請以遺產之土地（都市○○○路用地）抵繳，該財政部有七
    十二年十一月八日台財稅第三七九三九號所函釋已於財政部八十七年七月十五日
    台財稅第八七一九五一六九一號函釋停止適用，即在八十七年七月十五日後已不
    再適用該七十二年十一月八日台財稅第三七九三九號所函釋，況原告於申報遺產
    稅時仍有銀行存款及利息合計二○、五一七、四○一元現金（見原處分卷內第二
    七二頁遺產申報書），繳交該遺產稅並無困難，因而原告稱本件仍應有財政部七
    十二年十一月八日台財稅第三七九三九號函釋之適用，顯不足採。
  (二)至原告所稱被告所為核定暨繕發納稅通知書，通知原告等人繳納遺產稅之行政處
    分，係違反遺產及贈與稅法第二十九條之規定及信賴保護原則乙節，查：被繼承
    人賴培堯於八十五年十月七日死亡，原告於八十五年十二月十八日依法申報遺產
    稅，依遺產及贈與稅法第二十九條「稽徵機關應於接到遺產稅或贈與稅申報書之
    日起二個月內，辦理調查及估價，決定應納稅額，繕發納稅通知書，通知納稅義
    務人繳納；其有特殊情形不能在二個月內辦竣者，應於限期內呈准上級主管機關
    核准延期。」，本件被告查核時以因本件遺產之調查及估價較費時，無法於二個
    月內辦竣，曾報請財政部核准延期，分別經財政部八十六年四月九日、六月二十
    五日、八月二十二日及十一月二十六日以台財稅第八六○一八八七六號函、八六
    ○三七九七四○號函、八六○五二四二三六號函及八六○七三二七七七號函等核
    准延期辦結（見原處分卷第三二六頁至第三三三頁）。又「依本法或稅法規定應
    處罰鍰者，由主管稽徵機關處分之，不適用稅法處罰程序之有關規定。受處分人
    如有不服，應依行政救濟程序辦理。但在行政救濟程序終結前，免依本法第三十
    九條規定予以強制執行。」、「稅捐稽徵機關依本法第五十條之二規定為罰鍰處
    分時，應填具罰鍰處分書及罰鍰繳款書送達受處分人；如經核定補繳稅捐時，應
    連同稅額繳款書送達之，其罰鍰及稅額之限繳日期並應一致。」，亦分別為稅捐
    稽徵法第五十條之二、稅捐稽徵法施行細則第十五條所明定，本件遺產稅，被告
    於八十六年十二月十三日核定遺產總額為一○四、七○六、八七九元，淨額六三
    、八五九、二二九元，應納稅額二○、六五○、七八三元（見原處分卷第第二五
    ○頁至第二五六頁、第二九二頁），因被繼承人尚有台中市第二信用合作社、台
    中市第三信用合作社、台中市第五信用合作社存款及利息五三六、二五二元及死
    亡前三年內贈與財產一、○○○、○○○元，繼承人等漏未合併申報，計漏報遺
    產總額一、五三六、二五二元，短漏遺產稅額六○五、三六三元，被告於八十六
    年十二月十七日以中區國稅二字第八六○○七三九四八號函通知被告所屬台中市
    分局俟違章處分後再依法開徵（見原處分卷第二九五頁）。而本件納稅義務人丙
    ○○等九人雖涉及短漏報被繼承人賴培堯遺產稅，於申報期限屆滿時，全部繼承
    人均未成年，經被告查核後，依財政部八十年十月十三日台財稅第八○一二六一
    五九○號函：「遺產稅納稅義務人全部均為未成年之繼承人時，其法定代理人未
    代為申報遺產稅者，如屬繼承人於申報期限屆滿時均仍尚未成年之情形，准免予
    移罰。說明二、遺產及贈與稅法第四十四條處罰之對象為納稅義務人，法定代理
    人依同法施行細則第二十二條第一項規定，雖應代未成年之納稅義務人申報遺產
    稅，惟因其並非納稅義務人，故若未代為申報，亦無該條罰則之適用。至於未成
    年之納稅義務人，於同法第二十三條所定申報期限屆滿時如仍均尚未成年，則依
    本部台財稅第三六二七六號函釋，無法自為有效之申報，且對其法定代理人復
    無選任、指揮、監督之權，故法定代理人縱然未代為申報，亦不能課該等未成年
    納稅義務人以過失責任，依司法院大法官會議釋字第二七五號解釋，應予免罰。
    」之釋示，而免課以該等未成年納稅義務人之過失責任，予以免議結案，被告並
    於八十八年十月二日以中區國稅法字第八八○○五三一一三號函通知被告機關所
    屬台中市分局發單補徵遺產稅二○、六五○、七八三元，繳納期間自八十八年十
    月十六日至八十八年十二月十五日止（見原處分卷第三三六頁之函及第三二五頁
    繳款書）。被告並未違反遺產及贈與稅法之規定，原告所稱原告違反遺產及贈與
    稅法第二十九條及誠信原則云云，不足採信。另原告所引其他准納稅義務人以土
    地實物一次抵繳遺產稅之案例，與本件案情各異，尚難據以為本件有利於原告之
    認定，亦無為平等原則，並此敘明。
四、綜上所述，被告所為之處分，核無違誤，訴願決定予以維持，亦無不合，原告前
    開主張，尚非可採，原告起訴意旨請求撤銷原處分及訴願決定，並命被告應依原
    告之申請准以土地（都市○○道路用地）抵繳原告應納之遺產稅，非有理由，應
    予駁回。
據上論結，本件原告之訴為無理由，依行政訴訟法第一百九十五條第一項後段、第九
十八條第三項前段，判決如主文。
中    華    民    國       九十      年       八       月       九      日
                    臺 中 高 等 行 政 法 院 第 三 庭
                                審 判 長 法 官 王 茂 修
                                         法 官 許 金 釵
                                         法 官 莊 金 昌
右正本證明與原本無異。
如不服本判決，應於判決送達後二十日內向本院提出上訴書狀，其未表明上訴理由者
，應於提起上訴後二十日內向本院提出上訴理由書（須依對造人數附具繕本）；如於
本判決宣示或公告後送達前提起上訴者，應於判決送達後二十日內補提上訴理由書（
須附繕本）。
未表明上訴理由者，逕以裁定駁回。
提起上訴應預繳送達用雙掛號郵票拾份(每份三十四元)。
中    華    民    國       九十      年       八       月       九      日
                                法 院 書 記 官 蔡 宗 融


司法院資訊處製作；財團法人民間司法改革基金會備份。
